臺灣高等法院刑事判決
108年度上訴字第4257號
上  訴  人  
即  被  告  葉祝君




上列上訴人因違反毒品危害防制條例案件，不服臺灣新北地方法
院108年度審訴字第1490號，中華民國108年9月27日第一審判決
（起訴案號：臺灣新北地方檢察署108年度毒偵字第956號、第20
23號、第2191號、第2469號），提起上訴，本院判決如下：
    主  文
原判決關於民國一○八年一月二十四日十五時四十分前某時許犯
施用第一級毒品罪部分暨定應執行刑部分，均撤銷。
葉祝君犯施用第一級毒品罪，累犯，處有期徒刑捌月，扣案之注
射針筒壹支沒收銷燬。
其他上訴駁回。
葉祝君前開撤銷部分所處之刑與上訴駁回部分，應執行有期徒刑
壹年陸月。
    事  實
一、葉祝君前於民國88年間，因施用毒品案件，經原審法院以88
    年度毒聲字第6371號裁定送觀察、勒戒後，認有繼續施用毒
    品傾向，再經原審法院以88年度毒聲字第6715號裁定令入戒
    治處所施以強制戒治，於89年4 月12日因停止戒治出所付保
    護管束，嗣於89年11月1 日因保護管束期滿視為強制戒治執
    行完畢，並經臺灣新北地方檢察署檢察官以89年度戒毒偵字
    第808號為不起訴處分確定，復於前次強制戒治執行完畢釋
    放後5 年內之91年間，因施用毒品案件，經原審法院裁定令
    入戒治處所施以強制戒治，刑責部分則經原審法院以92年度
    訴字第1370號判決處有期徒刑8 月確定並執行完畢（此部分
    於本案不構成累犯）。再於104年間，因施用毒品案件，經
    原審法院以105 年度簡字第245 號判決處有期徒刑6 月確定
    ；於105年間，另因施用毒品案件，經原審法院以105 年度
    簡字第4774號判決處有期徒刑6 月確定，上開2案件經接續
    執行，而於106 年4 月30日因縮短刑期執行完畢。詎其猶不
    知惕勵，分別為下列犯行：
（一）基於施用第一級毒品海洛因及第二級毒品甲基安非他命之
      犯意，於108 年1 月8 日19時許，在新北市板橋區某公園
      公廁內，以將海洛因及甲基安非他命混合加水稀釋後置入
      針筒內注射之方式，同時施用第一級毒品海洛因及第二級
      毒品甲基安非他命1 次。嗣於108 年1 月8 日20時40分許
      ，在新北市○○區○○路0段00號前因形跡可疑為警攔查，因
      其為毒品調驗人口，經其同意採集尿液送驗，鑑驗結果呈
      嗎啡、甲基安非他命陽性反應，始悉上情。
（二）基於施用第一級毒品海洛因及第二級毒品甲基安非他命之
      犯意，於108 年1 月24日15時40分前某時許，在新北市板
      橋區某公園內，以將海洛因及甲基安非他命混合加水稀釋
      後置入針筒內注射之方式，同時施用第一級毒品海洛因及
      第二級毒品甲基安非他命1 次。嗣於108 年1 月24日15時
      40分許，在新北市○○區○○路0段00號前因形跡可疑為警攔
      查，其於有偵查犯罪權限之公務員尚未發覺其施用第一級
      毒品犯罪情節前，主動向員警供認上開施用第一級毒品之
      犯行，並當場交出其所有供施用毒品所用之注射針筒1 支
      （內含第一級毒品海洛因成分量微無法析離秤重），復於
      同日接受採尿送驗，經鑑驗結果呈嗎啡、甲基安非他命陽
      性反應，而接受裁判。
（三）基於施用第一級毒品海洛因及第二級毒品甲基安非他命之
      犯意，於108 年2 月18日20時前某時許，在其位於新北市
      ○○區○○路000 巷00弄00號5 樓住處，以將海洛因及甲基安
      非他命混合加水稀釋後置入針筒內注射之方式，同時施用
      第一級毒品海洛因及第二級毒品甲基安非他命1 次。嗣於
      108 年2 月18日20時許，在新北市○○區○○街000 號前因另
      案通緝遭警逮捕，復經其同意採集尿液送驗，經鑑驗結果
      呈嗎啡、甲基安非他命陽性反應，始悉上情。
（四）基於施用第一級毒品海洛因之犯意，於108 年4 月7 日19
      時30分許，在新北市板橋區三民路某加油站廁所內，以將
      海洛因加水稀釋後置入針筒內注射之方式，施用第一級毒
      品海洛因1 次。嗣於108 年4 月7 日21時48分許，搭乘吳
      鑫添（所涉違反毒品危害防制條例犯嫌部分，由檢察官另
      行偵辦）駕駛之車牌號碼000-0000號自用小客車，行經新
      北市○○區○○○路0段0 號前因形跡可疑為警攔查，當場扣得
      其所有施用剩餘之第一級毒品海洛因2 包（驗餘淨重合計
      1.05公克）、施用毒品所用之注射針筒2 支等物，復經其
      同意採集尿液送驗，經鑑驗結果呈嗎啡陽性反應，始悉上
      情。
二、案經新北市政府警察局海山分局、土城分局、板橋分局報告
    臺灣新北地方檢察署檢察官偵查起訴。
    理  由
壹、程序事項： 
一、按毒品危害防制條例於92年7 月9 日修正公布，自93年1 月
    9 日施行，其中第20條、第23條將施用毒品之刑事處遇程序
    ，區分為「初犯」及「5 年內再犯」、「5 年後再犯」。依
    其立法理由之說明：「初犯」，經觀察、勒戒或強制戒治後
    ，應為不起訴處分或不付審理之裁定；經觀察、勒戒或強制
    戒治執行完畢釋放後，「5 年內再犯」者，因其再犯率甚高
    ，原實施之觀察、勒戒及強制戒治既已無法收其實效，爰依
    法追訴或裁定交付審理。至於經觀察、勒戒或強制戒治執行
    完畢釋放後，「5 年後再犯」者，前所實施之觀察、勒戒或
    強制戒治已足以遮斷其施用毒品之毒癮，為期自新及協助其
    斷除毒癮，仍適用「初犯」規定，先經觀察、勒戒或強制戒
    治之程序。從而依修正後之規定，僅限於「初犯」及「5 年
    後再犯」二種情形，始應先經觀察、勒戒或強制戒治程序；
    倘被告於5 年內已再犯，經依法追訴處罰，縱其第3 次（或
    第3 次以上）再度施用毒品之時間，在初犯經觀察、勒戒或
    強制戒治執行完畢釋放5 年以後，已不合於「5 年後再犯」
    之規定，且因已於「5 年內再犯」，顯見其再犯率甚高，原
    實施觀察、勒戒或強制戒治，已無法收其實效，即應依該條
    例第10條處罰。查被告葉祝君前有如事實欄一所載強制戒治
    執行完畢紀錄，有本院被告前案紀錄表1 份在卷可憑，雖被
    告係於上開強制戒治執行完畢而釋放5 年後再犯本件施用毒
    品犯行，惟其於強制戒治執行完畢釋放後5 年內曾因施用毒
    品遭追訴處罰，已如前述，則其前所實施之強制戒治未足以
    遮斷施用毒品之癮，依上開說明，自與前揭條例第20條第3 
    項之規定僅得適用於「5 年後再犯」之情形不合（最高法院
    95年度台非字第59號判決意旨參照），是被告犯本件毒品危
    害防制條例第10條之罪，應依法追訴，檢察官起訴，即無不
    合。
二、證據能力之認定部分：
    按刑事訴訟法第159 條之5 立法意旨，在於確認當事人對於
    傳聞證據有處分權，得放棄反對詰問權，同意或擬制同意傳
    聞證據可作為證據，屬於證據傳聞性之解除行為，如法院認
    為適當，不論該傳聞證據是否具備刑事訴訟法第159 條之1
    至第159 條之4 所定情形，均容許作為證據，不以未具備刑
    事訴訟法第159 條之1 至第159 條之4 所定情形為前提。此
    揆諸「若當事人於審判程序表明同意該等傳聞證據可作為證
    據，基於證據資料愈豐富，愈有助於真實發見之理念，此時
    ，法院自可承認該傳聞證據之證據能力」立法意旨，係採擴
    大適用之立場。蓋不論是否第159 條之1 至第159 條之4 所
    定情形，抑當事人之同意，均係傳聞之例外，俱得為證據，
    僅因我國尚非採澈底之當事人進行主義，故而附加「適當性
    」之限制而已，可知其適用並不以「不符前四條之規定」為
    要件（最高法院104 年度第3 次刑事庭會議決議參照）。經
    查，本件以下所引用之供述或非供述證據，因檢察官及被告
    對各該證據方法之證據能力，迄至言詞辯論終結前均未聲明
    異議（見本院卷第127至135頁），而本院審酌上開供述或非
    供述等證據資料製作時之情況，無不當取供及證明力明顯過
    低之瑕疵，認以之作為證據應屬適當，揆諸前開規定，本院
    認前揭證據資料有證據能力，合先敘明。
貳、認定被告犯罪事實所憑之證據及理由：
　　訊據被告葉祝君對於上揭事實均坦白承認（見本院卷第131
    至134頁），且其於事實欄一（一）至（四）所示時、地為
    警查獲後所採集之尿液，經送台灣檢驗科技股份有限公司檢
    驗結果，確分別呈嗎啡及甲基安非他命；嗎啡陽性反應，有
　　該公司於108 年1月30日、108 年2 月18日、108 年2 月26
    日、108 年4 月22日出具之濫用藥物檢驗報告各1 份；新北
    市政府警察局海山分局檢體採證同意書、勘察採證同意書各
    2 份；新北市政府警察局受採集尿液檢體人姓名及檢體編號
    對照表4 份在卷可稽（見108 年度毒偵字第2023號卷第7 頁
    、第8 頁、第10頁；108 年度毒偵字第956號卷第20頁、第2
    2頁、第44頁；108 年度毒偵字第2191號卷第9 至11頁；108
     年度毒偵字第2469號卷第26頁、第27頁、第81頁），此外
    ，復有自願受搜索同意書2份；新北市政府警察局海山分局
    搜索扣押筆錄、扣押物品目錄表各1 份；新北市政府警察局
    板橋分局搜索扣押筆錄、扣押物品目錄表各1 份；查獲現場
    及扣案物品照片15幀在卷足憑（見108 年度毒偵字第956號
    卷第7頁、第8至12頁、第18頁反面至第19頁；108 年度毒偵
    字第2469號卷第18至20頁、第42至44頁），及上開被告所有
    ，供其犯事實欄一（二）、（四）所示施用毒品犯行所用之
    注射針筒1 支；注射針筒2 支、第一級毒品海洛因2 包扣案
    為證，而於108 年1 月24日扣案之注射針筒1 支，經鑑驗結
    果，檢出第一級毒品海洛因成分；於108年4月7日扣案之粉
    末2 包，經鑑定結果，均含有第一級毒品海洛因成分（驗餘
    淨重合計1.05公克）等情，亦有臺北榮民總醫院108 年3 月
    15日北榮毒鑑字第C0000000號毒品成分鑑定書、法務部調查
    局濫用藥物實驗室108 年5 月2 日調科壹字第10823009390 
    號鑑定書各1 份在卷可考（見108 年度毒偵字第956 號卷第
    45頁、108 年度毒偵字第2469號卷第77頁），據上，堪認被
    告上開任意性自白核與事實相符，可以採取。本件事證明確
    ，被告上揭施用第一級毒品等犯行，堪以認定，均應依法論
    科。
參、論罪部分：
一、核被告葉祝君就事實欄一（一）、（二）、（三）所為，均
    係犯毒品危害防制條例第10條第1項之施用第一級毒品罪，
    及同條例第10條第2 項之施用第二級毒品罪；就事實欄一（
    四）所為，則係犯毒品危害防制條例第10條第1項之施用第
    一級毒品罪。
二、被告施用前持有第一級毒品、第二級毒品之低度行為，均為
    施用第一級毒品、第二級毒品之高度行為所吸收，均不另論
    罪。
三、就事實欄一（一）、（二）、（三）部分，被告均係以一施
    用行為，同時施用第一級毒品海洛因及第二級毒品甲基安非
    他命，而觸犯數罪名，為想像競合犯，依刑法第55條之規定
    ，均應從一重之施用第一級毒品罪論處。
四、檢察官提起公訴意旨雖認就事實欄一（一）、（二）、（三
    ）部分，被告分別以不詳方式，施用第一級毒品海洛因、第
    二級毒品甲基安非他命各1 次，應分論併罰等語。惟施用毒
    品之方式、劑量，在不同毒品種類、不同施用毒品族群，均
    可能依施用者之使用習慣、個人喜好而有所不同，尚無一定
    模式可循，雖依藥理作用區分第一級毒品海洛因係中樞神經
    抑制劑、第二級毒品安非他命類（安非他命、甲基安非他命
    等）係中樞神經興奮劑，兩者機轉不同，施用後對人體生理
    影響亦有差異，本不宜同時施用，然對毒品施用者而言，當
    無考慮此一原則之必要，其或為增加施用毒品之新鮮感、舒
    暢感，或純因個人喜好、習性，可能混用任何毒品以獲取施
    用毒品之快感，且依據法務部調查局以往鑑定之經驗，確曾
    於毒品證物及吸食工具等之檢驗發現有毒品海洛因、甲基安
    非他命混同摻雜之案例（相關文獻有法務部調查局調科壹字
    第09262613310 號函、第00000000000 號函、第0000000000
    0 號函足資參照），準此，毒品施用者將海洛因、甲基安非
    他命同置於注射針筒內施用，並非絕無可能。查被告於原審
    及本院審理時所供承以將海洛因、甲基安非他命混合加水稀
    釋後置入針筒內注射施用之方式（見原審卷第104頁；本院
    卷第131至134 頁），並非全然不可能，已如前述，而檢察
    官亦無提出其他事證佐證被告係在不同時間、以不同方式分
    別施用海洛因及甲基安非他命，基於罪疑唯輕之原則，難認
    被告有分別施用前開兩種毒品之情，佐以前開說明，應認被
    告於原審及本院審理時所供承係以一行為同時施用第一級毒
    品海洛因、第二級毒品甲基安非他命等語與事實相符，堪可
    採信，而檢察官上開所指，容有誤會。
五、被告所犯上開4 次施用第一級毒品犯行，犯意各別、行為互
    殊，應予分論併罰。
六、查被告前曾受如上揭事實欄一所載罪刑宣告及刑之執行完畢
    情形，有上開本院被告前案紀錄表在卷可考，其於前案有期
    徒刑執行完畢後，5 年以內故意再犯本件有期徒刑以上刑之
    各罪，均為累犯，而依108 年2 月22日公布之司法院大法官
    解釋釋字第775 號解釋文意旨，有關刑法第47條第1 項規定
    累犯加重本刑部分，尚不生違反憲法一行為不二罰原則之問
    題，惟該號解釋文認定：「不分情節，基於累犯者有其特別
    惡性及對刑罰反應力薄弱等立法理由，一律加重最低本刑，
    於不符合刑法第59條所定要件之情形下，致生行為人所受之
    刑罰超過其所應負擔罪責之個案，其人身自由因此遭受過苛
    之侵害部分，對人民受憲法第8 條保障之人身自由所為限制
    ，不符憲法罪刑相當原則，牴觸憲法第23條比例原則。於此
    範圍內，有關機關應自本解釋公布之日起2 年內，依本解釋
    意旨修正之。於修正前，為避免發生上述罪刑不相當之情形
    ，法院就該個案應依本解釋意旨，裁量是否加重最低本刑」
    等語。是本院參酌上開解釋意旨，審酌被告於前述各案中，
    係因施用毒品案件經法院判處罪刑，本應產生警惕作用，期
    待其返回社會後能因此自我控管、約束，徹底戒除毒癮，惟
    被告卻故意再犯與先前犯罪內容及情節相同之施用毒品犯行
    ，足見其有一定特別之惡性，對刑罰之反應力顯然薄弱，就
    本案被告所犯各罪予以加重，尚不致使被告所受之刑罰超過
    其所應負擔之罪責，而造成對其人身自由過苛之侵害，而仍
    有加重法定最低本刑之必要，爰均依刑法第47條第1 項規定
    加重其刑。
七、按對於未發覺之罪自首而受裁判者，得減輕其刑，刑法第62
    條前段定有明文。刑法第62條所謂發覺，固非以有偵查犯罪
    權之機關或人員確知其人犯罪無誤為必要，而於對其發生嫌
    疑時，即得謂為已發覺；但此項對犯人之嫌疑，仍須有確切
    之根據得為合理之可疑者，始足當之，若單純主觀上之懷疑
    ，要不得謂已發生嫌疑（最高法院72年台上字第641 號判例
    意旨參照）。又按具有裁判上一罪關係之犯罪，於全部犯罪
    未被發覺前，行為人僅就其中一部分犯罪自首，仍生全部自
    首之效力（最高法院90年度台上字第5435號判決意旨參照
    ）。查本件被告於事實欄一（二）所示時、地，因形跡可疑
    為警攔查，其即主動向員警供認上開施用第一級毒品之犯行
    ，並當場交出其所有供施用毒品所用之注射針筒1 支，並同
    意配合採尿等節，有被告警詢筆錄、新北市政府警察局海山
    分局檢體採證同意書各1份在卷足憑（見108 年度毒偵字第9
    56號卷第5至6頁、第20頁），而本件被告所犯施用第一級、
    第二級毒品為想像競合之裁判上一罪關係，是被告於全部犯
    罪均未被發覺前，對於其中一部分犯罪為自首而受裁判，仍
    合於自首要件，爰依刑法第62條前段規定減輕其刑，並依法
    先加後減之。
八、被告就事實欄一（一）、（三）、（四）上訴意旨固辯稱：
　　被告為警查獲後有配合警方採尿，態度良好，應符合刑法第
    62條所定自首要件云云。而查：
（一）按刑法第62條所規定自首，以對於未發覺之罪向有偵查犯
      罪職權之機關或人員投案，並接受裁判為要件，其立法意
      旨，在於為獎勵犯罪悔過投誠者而設。所謂未發覺，乃指
      犯罪事實未為有偵查犯罪職權之公務員所發覺，或犯罪事
      實雖已發覺，而犯人為誰，尚不知者而言。但此所稱之發
      覺犯罪事實，祇須有偵查犯罪職權之公務員，已知該犯罪
      事實之梗概為已足，無須確知該犯罪事實之真實內容為必
      要；而所知之人犯，亦僅須知其有犯罪嫌疑即為犯罪業已
      發覺，不以確知其人為該犯罪之真兇無訛為必要，此項對
      犯人之嫌疑，仍須有確切之根據得為合理之可疑者，始足
      當之。如案已發覺，則被告縱有陳述自己犯罪之事實，亦
      祇可謂為自白，不能認為自首（最高法院72年台上字第64
      1 號判例，及同院84年度台上字第4722號、84年度台上字
      第1919號、72年度台上字第6293號判決意旨參照）。
（二）被告於108 年1 月8 日20時40分許，在新北市○○區○○路○
      段00號前因形跡可疑為警攔查，因其為毒品調驗人口，經
      其同意採集尿液送驗，而其於同日21時16分許起之警詢時
      供稱：最後一次施用海洛因及安非他命時間，伊忘記了，
      因為是很久之前用的，地點是在家中等語（見108 年度毒
      偵字第2023號卷第3頁反面至第4 頁），嗣於偵查中未到
      庭，檢察官即依據被告於前揭時間，為警所採集尿液送驗
      結果，起訴被告於108 年1 月8 日21時15分許為警採尿前
      回溯26小時、96小時內之某時許，在不詳地點，以不詳方
      式，分別施用第一級毒品海洛因、第二級毒品甲基安非他
      命各1 次，而被告於108 年9 月10日原審準備程序時，始
      為事實欄一（一）所示施用第一級毒品海洛因及第二級毒
      品甲基安非命事實之供述（見原審卷第104頁）等情，有
      上開被告警詢筆錄、起訴書、原審準備程序筆錄在卷足考
      （見108 年度毒偵字第2023號卷第3 至4頁、第28至30頁
      ；原審卷第103至105頁）。
（三）被告於108 年2 月18日20時許，在新北市○○區○○街000 號
      前因另案通緝遭警逮捕，復經其同意採集尿液送驗，
　　　而其於108 年2 月18日21時36分許起之警詢時供稱：伊最
      後1次施用第一級毒品海洛因之時間，約107年12月16日在
      家中等語（見108 年度毒偵字第2191號卷第3頁反面至第4
       頁），嗣於偵查中未到庭，檢察官即依據被告於前揭時
      間，為警所採集尿液送驗結果，起訴被告於108 年2 月8 
      日21時28分許為警採尿前回溯26小時、96小時內之某時許
      ，在不詳地點，以不詳方式，分別施用第一級毒品海洛因
      、第二級毒品甲基安非他命各1 次，而被告於108 年9 月
      10日原審準備程序時，始為事實欄一（三）所示施用第一
      級毒品海洛因及第二級毒品甲基安非命事實之供述（見原
      審卷第104頁）等情，有上開被告警詢筆錄、起訴書、原
      審準備程序筆錄在卷足考（見108 年度毒偵字第2191號卷
      第3 至5頁、第30至32頁；原審卷第103至105頁）。
（四）被告於108 年4 月7 日21時48分許，搭乘吳鑫添駕駛之車
      牌號碼000-0000號自用小客車，行經新北市○○區○○○路0段
      0 號前因形跡可疑為警攔查，被告就從右側口袋把海洛因
      及注射針筒拿出塞到座位後方，警方看到海洛因及注射針
      筒掉落在後座腳踏上，當場扣得被告所有施用剩餘之第一
      級毒品海洛因2 包（驗餘淨重合計1.05公克）、施用毒品
      所用之注射針筒2 支等物，復經其同意採集尿液送驗，被
      告並於警詢中供稱於108 年4 月7 日警方攔撿前1小時，
      在新北市板橋區三民路某加油站廁所內，施用第一級毒品
      海洛因1 次等情，有被告警詢筆錄在卷可憑（見108 年度
      毒偵字第2469號卷第6 至9頁），可知案發當日係由員警
      先發現扣案之海洛因及注射針筒，已有確切之根據，而得
      為合理可疑被告有施用第一級毒品之行為後，被告方供述
      有施用第一級毒品，堪認本件被告施用第一級毒品犯行之
      查獲經過，揆諸前揭說明，尚屬已發覺犯罪，而與前揭自
      首規定之要件有間。
（五）稽此，被告就上揭事實欄一（一）、（三）、（四）所示
      部分所辯情節，核與事實未合，而其顯非於本件犯罪未發
      覺前，自行申告其施用毒品犯行，與刑法第62條所規定之
      自首要件不符，自無適用該條規定減輕其刑之餘地，被告
      前開上訴意旨，並非可採。
（六）至被告雖於本院審理時聲請傳喚證人即各次查獲被告之員
      警，以證明被告有配合警方採尿，態度良好等節（見本院
      卷第135頁），惟本件事證已臻明確，核無傳喚上開證人
      之必要，是被告前揭所為調查證據之聲請，應予駁回。
九、末查，被告於108 年4 月7 日為警查獲後雖供稱：所施用之
    海洛因及甲基安非他命係分別向綽號「阿和」及「老鼠」之
    成年男子所購得等語（見108 年度毒偵字第2469號卷第7頁
　　），然警方並未因其供述而查獲「阿和」或「老鼠」一節，
    業據被告於原審準備程序中供述明確（見原審卷第104頁）
    ，是以本案被告並無供出毒品來源因而查獲其他正犯或共犯
    之情形可言，即無從依毒品危害防制條例第17條第1 項之規
    定減輕其刑。
肆、撤銷改判部分【即關於事實欄一（二）所示部分】：
一、原審以被告就事實欄一（二）所示部分，犯施用第一級毒品
    罪，罪證明確，予以論罪科刑，固非無見。惟查，被告就事
    實欄一（二）所示施用第一級毒品犯行，符合刑法自首要件
    ，得依刑法第62條前段規定減輕其刑，原判決就此有利被告
    之事證，未予審認詳載，尚有未洽。
二、關於事實欄一（二）所示部分，被告上訴指摘原判決未依刑
    法第62條自首規定減輕其刑，應有違誤，尚屬有理由，詳如
    前述。至被告上訴意旨固復指以：被告於警詢、偵查及法院
    審理均自白犯行，具有悔意，犯後態度良好，請從輕量刑，
    原審量刑過重。又請法院考量引用刑法第59條之規定，酌量
    減輕其刑等語。惟按刑事審判旨在實現刑罰權之分配的正義
    ，故法院對有罪被告之科刑，應符合罪刑相當之原則，使輕
    重得宜，罰當其罪，以契合社會之法律感情，此所以刑法第
    57條明定科刑時應審酌一切情狀，尤應注意該條所列10款事
    項以為科刑輕重之標準，俾使法院就個案之量刑，能斟酌至
    當。至於量刑輕重，係屬事實審法院得依職權自由裁量之事
    項，苟其量刑已以行為人之責任為基礎，並斟酌刑法第57條
    各款所列情狀，而未逾越法定刑度或有濫用權限情事，即不
    得任意指為違法（最高法院75年度台上字第7033號判例、10
    3 年度台上字第36號判決意旨參照）。原審既於判決理由欄
    內詳予說明其量刑基礎，且敘明係審酌被告施用毒品，足以
    戕害其身心，滋生其他犯罪，惡化治安，嚴重損及公益，且
    被告前曾犯施用毒品罪，業經觀察勒戒、強制戒治及刑事科
    刑執行完畢，仍未戒斷其施用毒品之惡習，竟再為本件施用
    毒品犯行，顯見其不思悔改，惟其施用毒品行為於本質上係
    屬自我戕害行為，反社會性之程度應屬較低，兼衡其於犯罪
    後坦承犯行，犯後態度尚可等項情狀，顯已斟酌刑法第57條
    各款事由，並基於刑罰目的性之考量、刑事政策之取向以及
    行為人刑罰感應力之衡量等因素而為刑之量定，且以行為人
    責任為基礎，未逾越法定刑度，亦無違背公平正義之精神，
    客觀上不生量刑明顯失出失入之裁量權濫用情形，核屬法院
    量刑職權之適法行使，難認有何不當而構成應撤銷之事由可
    言。再刑法第59條之酌量減輕其刑，必須犯罪另有特殊之原
    因與環境等，在客觀上足以引起一般同情，認為即予宣告法
    定最低度刑期猶嫌過重者，始有其適用。至行為人犯罪之動
    機、目的、犯罪之手段、犯罪後所生之損害、犯罪後之態度
    、犯罪行為人之生活狀況、品行、智識程度等，僅屬得於法
    定刑內審酌量刑之事項，非酌量減輕之理由，而本案被告所
    涉施用第一級毒品罪係最輕本刑為有期徒刑6 月以上之罪要
    無情輕法重之情，且本院業審酌一切情狀而為量刑，詳如後
    述，復衡以被告所辯前揭各節，實難據認被告於犯本案時有
    何特殊之原因或環境等，在客觀上足以引起一般同情之處，
    自不符得依刑法第59條規定酌量減輕其刑。從而，被告上訴
    意旨所指各節，均無足取。
三、據此，被告上訴意旨所指原審判決量刑過重，亦未審酌被告
    符合刑法第59條規定等節，雖無理由，然原判決關於事實欄
    一（二）所示部分既有上開可議之處，是原判決就此部分即
    無可維持，其定應執行刑部分亦失所依附，應由本院將前開
    部分予以撤銷改判。爰審酌被告曾有前揭多次因犯施用毒品
    罪經法院判處罪刑之前案紀錄，有上開被告前案紀錄表在卷
    可佐，而仍未能戒絕毒癮革除惡習，再犯本罪，所為非是，
    及其犯罪之動機、目的、手段，兼衡其施用毒品所生危害，
    實以自戕身心健康為主，對於他人生命、身體、財產等法益
    ，尚無明顯而重大之實害，暨其高職畢業之智識程度、小康
    之家庭經濟狀況（見108 年度毒偵字第956號卷第5頁被告調
    查筆錄），及其犯罪後坦認犯行之態度等一切情狀，量處如
    主文第2 項所示之刑。
伍、沒收部分：
一、於108 年1 月24日扣案之注射針筒1 支，經乙醇沖洗檢驗，
    檢出內含第一級毒品海洛因成分，因量微無法析離秤重，應
    整體視為毒品，並應依毒品危害防制條例第18條第1 項前段
    規定，於被告所犯事實欄一（二）所示之施用第一級毒品罪
    項下，宣告沒收銷燬之。
二、於108年4月7日扣案之上開第一級毒品海洛因2包（驗餘淨重
    合計1.05公克），屬第一級毒品，均應依毒品危害防制條例
    第18條第1 項前段規定，於被告所犯事實欄一（四）所示之
    施用第一級毒品罪項下，宣告沒收銷燬之。至鑑驗耗損之第
    一級毒品，因已滅失，自毋庸再予宣告沒收銷燬。
三、又扣案上開毒品之包裝袋2 只及注射針筒2 支，均係被告所
    有，且為供其犯事實欄一（四）所示之施用第一級毒品罪所
    用之物，業據被告於原審準備程序時供明在卷（見原審卷第
    104頁），均應依刑法第38條第2 項規定，於被告所犯該罪
    項下宣告沒收。
四、至上開供被告犯事實欄一（一）、（三）所示施用毒品罪所
    用之注射針筒，均未扣案，且因距離被告犯案時間已久，無
    證據證明該注射針筒事實上仍存在，為免將來執行困難，且
    依刑法第38條之2 第2項規定，難認其有刑法上之重要性，
    爰均不予宣告沒收。
陸、維持原判決，並駁回上訴部分【即關於事實欄一（一）、（
    三）、（四）所示部分】：
一、被告前開如事實欄一（一）、（三）、（四）所示施用第一
    級毒品犯行，經原審詳細調查及審理後，基於以上相同之認
    定，引用毒品危害防制條例第10條第1項、第2 項、第18條
    第1項前段，刑法第11條、第55條、第47條第1 項、第38條
    第2項前段等規定為依據，並審酌前揭各項情狀，就被告所
    犯事實欄一（一）、（三）、（四）所示第一級毒品罪，分
    別量處有期徒刑10月、10月、8月。另就沒收部分說明：於1
    08 年4 月7 日扣案之第一級毒品海洛因（驗餘淨重合計1.0
    5公克），均屬查獲之第一級毒品，皆應依毒品危害防制條
    例第18條第1 項前段規定，在該主文項下併予諭知沒收銷燬
    （因鑑驗耗罄部分，自毋庸宣告沒收銷燬）；又扣案之上開
    海洛因外包裝袋2 只，係用於防止毒品裸露、潮濕，便於攜
    帶施用，與同於108 年4 月7 日扣案之注射針筒2 支，均係
    被告所有供其為本件施用毒品海洛因犯行所用之物，此據被
    告於原審準備程序中供述綦詳，爰均依刑法第38條第2 項前
    段規定在該主文項下併予宣告沒收。經核原審上開認事用法
    ，均無違誤，量刑亦稱允恰。
二、被告就事實欄一（一）、（三）、（四）所示部分，上訴意
    旨固以：被告符合自首要件，應減輕其刑，且被告犯後態度
    良好，原審量刑過重。又請法院考量引用刑法第59條之規定
    ，酌量減輕其刑等詞，惟被告主張其就事實欄一（一）、（
    三）、（四）所示犯行，符合自首要件，指摘原審判決不當
    ，並無理由，業如前述，況依刑法第62條前段之規定，自首
    僅係得減輕其刑，並非必減，即係法院依職權自由裁量之事
    項，縱認係屬自首，然法院仍有自由裁酌是否減輕其刑之職
    權。且原審量刑難認有何不當而構成應撤銷之事由可言，本
    案被告亦不符得依刑法第59條規定酌量減輕其刑，詳如前述
    ，是被告就事實欄一（一）、（三）、（四）所示部分，
　　猶憑前揭情詞提起上訴，而指摘原審判決不當，核無理由，
    應予駁回，併與上開撤銷改判部分，合併定其應執行之刑如
    主文第4 項所示。至事實欄一（二）、（四）所示各罪所為
    沒收之諭知，因在定其應執行之刑主文項下，倘再為沒收之
    諭知，雖其併執行沒收之效果並無不同，然恐有混淆新法沒
    收之性質，使人誤認沒收仍屬從刑，而有數罪併罰適用之疑
    慮，從而，本院於定其應執行之刑主文項下，應毋庸再為沒
    收之諭知，附此說明。
據上論斷，應依刑事訴訟法第368 條、第369 條第1 項前段、第
364 條、第299 條第1 項前段，毒品危害防制條例第10條第1項
、第2 項、第18條第1項前段，刑法第11條、第55條、第47條第1
 項、第62條前段、第51條第5 款，判決如主文。
本案經檢察官林承翰提起公訴，檢察官楊淑芬到庭執行職務。
中　　華　　民　　國　　109 　年　　3 　　月　　24　　日
                  刑事第十九庭審判長法  官  曾淑華
                                    法  官  陳文貴
                                    法  官  王美玲
以上正本證明與原本無異。
如不服本判決，應於收受送達後20日內向本院提出上訴書狀，其
未敘述上訴之理由者並得於提起上訴後20日內向本院補提理由書
（均須按他造當事人之人數附繕本）「切勿逕送上級法院」。
                                    書記官  李逸翔
中　　華　　民　　國　　109 　年　　3 　　月　　24　　日
附錄：本案論罪科刑法條全文
毒品危害防制條例第10條
施用第一級毒品者，處 6 月以上 5 年以下有期徒刑。
施用第二級毒品者，處 3 年以下有期徒刑。